【裁判字號】    97,上訴,2258
【裁判日期】    970715
【裁判案由】    強盜
【裁判全文】
臺灣高等法院刑事判決       97年度上訴字第2258號
上  訴  人
即  被  告  乙○○
指定辯護人  本院公設辯護人周君穎
被      告  丙○○
選任辯護人  呂康德（法律扶助）律師
上列上訴人等因等強盜案件，不服台灣士林地方法院九十六年度
訴字第三八０號，中華民國九十七年二月二十二日第一審判決（
起訴案號：台灣士林地方法院檢察署九十五年度偵字第一三九八
四、一四三一五號），提起上訴，本院判決如下：
    主  文
原判決撤銷。
乙○○犯結夥強盜罪，累犯，處有期徒刑玖年。
丙○○犯結夥強盜罪，處有期徒刑柒年陸月。
    事  實
一、乙○○曾於民國八十四年間因懲治盜匪條例等案件，經法院
    判處有期徒刑八年、一年五月及十月，定應執行刑為有期徒
    刑九年十月確定，於九十三年三月二十二日縮刑期滿、執行
    完畢，猶不知悔改，於九十五年九月六日十三時四十分許，
    在台北市大同區○○○路與南京西路口之圓環附近，因由不
    詳管道得悉有人將身懷鉅款行經該處，竟與丙○○及真實年
    籍不詳、綽號「阿杉」之成年男子，共同基於意圖為自己不
    法所有之犯意聯絡，由乙○○駕駛不詳車號之自用小客車，
    搭載丙○○及「阿杉」在該處等候，見甲○○斜揹黑色布質
    大背包出現，「阿杉」即下車佯稱其老闆要見面，將甲○○
    帶往車旁，方至，「阿杉」旋動手自車外強力將甲○○推向
    車內，同時由丙○○於車上將之強拉入內，丙○○及「阿杉
    」再將甲○○夾坐於後座，乙○○迅即將車駛離，車行期間
    ，喝令甲○○交出其身上所有物品，甲○○因人單勢孤，又
    遭挾持於空間狹窄之汽車內，不能抗拒而交付其所攜帶、內
    有現金新台幣（下同）一百二十萬元、ＮＯＫＩＡ廠牌行動
    電話、身分證、健保卡、駕駛執照、行車執照及鑰匙等物之
    上揭背包，乙○○等一夥人乃強盜得逞。迨車行至台北縣蘆
    洲市○○路附近堤防，喝令甲○○下車後往前行走一百公尺
    ，再蹲下背對汽車，甲○○照辦，乙○○見狀即駕車逃離，
    甲○○始回復已喪失約二十分鐘之行動自由。乙○○一夥人
    則朋分現金，乙○○、丙○○各分得五十萬元、二十三萬元
    ，餘款悉歸「阿杉」，其餘物品則丟棄。嗣因甲○○報警，
    終經警接獲線報而查獲歐、蔡二人，款項卻已花用未剩。
二、案經被害人甲○○訴由台北市政府警察局刑事警察大隊移送
    台灣士林地方法院檢察署檢察官偵查起訴。
    理  由
甲、程序方面：
一、被害人甲○○之警詢陳述，已經其在審理中供明：當時心懼
    之餘，所言部分失真，迨至原審行交互詰問，所供證言較確
    實等語，依刑事訴訟法第一百五十九條之二規定反面意旨，
    自應認該警詢筆錄無證據能力。
二、上訴人即被告乙○○、丙○○為共同被告，在原審已經各別
    立於證人身分，具結後進行交互詰問，實質而充分保障其反
    對詰問權，是其等之警詢及偵查筆錄，依司法院釋字第五八
    二及五九二號解釋意旨，皆得為適格之證據。
乙、實體方面：
一、訊據乙○○、丙○○，除否認事先計劃強盜及所為不該當強
    盜罪構成要件外，餘均自白不諱，所供互證相符，亦與被害
    人指證被害情節無異，其基本之社會事實，首堪認定。
二、被告二人雖均否認犯重罪，乙○○辯稱：伊受阿龍之託討債
    ，僅負責開車，其他諸事與伊無關，被害人已直言伊等確有
    詢問其名是否為「阿明」，足見抓錯人之情，原審不予採信
    ，已非允洽，且被害人係因緊張而將系爭背包遺置車上，伊
    等發現後，迅即折返、欲行歸還，卻未見其人，始開啟背包
    ，發現諸多現款，乃瓜分之，是屬侵占行為，並非強盜；丙○○則以：伊原意為單純之幫助討債，不知事情為何演變成
    如此荒謬，伊既未事先參與謀議，自不具有強盜之不法所有
    犯意，所參與者僅屬強制行為與事後侵占分贓，要非強盜可
    比各云云置辯。惟查：
  (一)乙○○於警詢中先稱：當時「阿龍」叫伊前往討債時，並無
    交付任何借據、本票或其他資料（見偵查卷第十六頁），嗣
    於原審準備程序即改稱：「‥‥當時去載甲○○時，（我）
    身上有帶本票，但沒有拿出來給甲○○看，本票現在一本在
    家裡，本票上面都沒有簽名」（見原審卷第五十三頁），已
    見翻異難採；於原審審理中亦結證稱：「（問：『阿龍』叫
    你們討債時，有無說好給報酬？）討回來會分給我們，但沒
    有很確定金額」（同上卷第一００頁）殊違常情；復更稱：
    「（問：既然是『阿明』欠『阿龍』錢，為何『阿龍』不與
    你們一起去討債？）因為他可能懶得去討債，他知道對方住
    在附近」，並謂：本案發生後，伊再也找不到「阿龍」，「
    阿龍」亦不曾留給伊聯絡電話；而如果討到賭債，因與「阿
    龍」都常在同一個地方出沒，如果有遇到就遇到，能幫忙就
    幫忙（以上分見同上卷第一０四、一二六、二０一頁），均
    悖常理，丙○○則謂其在車上所聽到之談話內容，是「龍哥
    」委託「阿杉」討債（見原審卷第一三一頁），亦有齟齬，
    應屬藉口，顯無可信。
  (二)乙○○在警詢時，坦陳：「丙○○是案發當天早上我去找他
    的，『阿杉』是前幾天就已經講好了」（見偵查卷第十六頁
    ），作案所用之汽車係伊借來的（同上卷第十八頁），並直
    言：「我負責開車及帶路至案發現場，由丙○○及‥‥『阿
    杉』負責一起將被害人押上車的。當時是我把特徵告訴丙○○及『阿杉』‥‥，他們二人看到甲○○，就把他押上車了
    」（同上卷第十四頁），更供明：「他（按指被害人）上車
    之前有反抗，所以上車之後，我就警告他不要亂動，並叫丙○○把他的頭押下去」、「我叫他把皮包拿出來」（同上卷
    第十五頁）；丙○○亦直承：「當時是乙○○負責開車及帶
    路至案發現場，而（由）我與乙○○的朋友綽號『阿杉』（
    者）負責一起將被害人押上車」、「我有叫他（按指被害人
    ）看地上（按指汽車腳踏墊），不要亂動」、「當時是乙○○找我去幫人討債（此討債之說，不可採，詳見前述及後述
    ），我才一起去的」、「該自小客車是乙○○開來的」、「
    乙○○看到甲○○，就跟『阿杉』說『就是那個』，『阿杉
    』就下車要將甲○○押上車，走到車邊時，甲○○抵抗不上
    車，我就開門讓他們進來」（同上卷第七至九、十一頁）；
    被害人同證稱：我走到車邊時，在車內的丙○○伸手拉我過
    去，外面的那個人（按指「阿杉」）就把我推進車內，我不
    願意進去，我有掙扎（見原審卷第八十二、九十頁）各等語
    ，綜合判斷，被告二人與「阿杉」非但事前同謀，了解此行
    目的，且事中各自分擔工作，施用強暴、壓抑被害人，剝奪
    其自由意志，而整起計畫及實施，乃乙○○所策動，居中串
    聯，並準備作案用車。
  (三)據被害人指證：「他們（按指被告等一夥人）用命令式的口
    氣，叫我（把）身上所有的東西都留在車上，我當時被押著
    ，很害怕，不敢反抗」（見偵查卷第六十三頁），丙○○亦
    坦言：「阿杉」叫被害人把背包取下，丟在車內腳踏板上等
    語（原審卷第五十四頁），復衡諸被害人係遭丙○○及「阿
    杉」左右夾坐在汽車後座，為其等一致供明，則以被害人孤
    身面對被告一夥三人，且在車內狹窄空間之情況下，其遵示
    交出身上財物，當係因無法抗拒而不得不從。
  (四)被害人另指證：車抵蘆洲之後，被告等一夥人「叫我下車，
    往車前走一百公尺，（再）蹲下來，背對著車子」（見原審
    卷第八十五頁），丙○○就此且坦認不虛（見偵查卷第八頁
    ），乙○○並直言：係「怕他（按指被害人）記車牌」（見
    原審卷第一二八頁），可見被告等一夥人刻意禁止被害人得
    悉作案用之汽車牌號，避免留下追尋線索。雖檢察官詰問被
    害人：「你下車時，為何沒有將背包拿下來？」答為：「當
    時太緊張，我那時只能照做，我不敢拿」（見原審卷第八十
    五頁），然據乙○○所言，受「阿龍」之託而索討之賭債僅
    三十五萬元（見偵查卷第十七頁、原審卷第一九六頁），縱
    若不虛（其實不可信，業見前述，另詳見後述），則此金額
    尚非至大，依國人習用千元鈔券之常情，體積非大，而被害
    人所揹者為五十乘三十，厚約十五公分、公事包大小之側背
    包，業經被害人供明在卷（見原審卷第八十三頁），容量不
    小，裡面所裝者果然多達一百二十萬元，亦據被害人陳明（
    同上卷第八十四頁），竟成為被告等下手對象，足見有人提
    供情資，祇因被告等均不願吐實，爰認定為「不詳管道」，
    允宜敘明。參以丙○○供稱：被害人與「阿杉」一上車，乙○○即將車開走（同上卷第一三三頁），且以證人身份供證
    ：上車之後，「阿杉」就叫被害人把包包放在腳踏板下（同
    上卷第九十四頁），更與被害人一致陳明：係放在「右後座
    」、「阿杉」的腳踏板上（同上卷第八十三、一三五頁），
    足見該背包已在「阿杉」之實力支配下。衡之丙○○尚坦稱
    ：「我們將甲○○帶下車，離開後沒多久，乙○○就從甲○○的包包內，拿出二十萬給我，跟我說『這是你的』‥‥（
    還）跟我說：『你拿去就對了，不用問那麼多』‥‥」（見
    偵查卷第十一頁）顯見被害人之背包並非因遺忘而留置車上
    ，縱有緊張之情，該背包既在「阿杉」腳下，自亦不容被害
    人取回，否則既僅有二十餘分鐘之相處（此部分再詳後述）
    ，被害人自由受限情節非重，焉會害怕其看見車號？又何以
    在被害人下車不久，立即分贓？被告等具有共同為自己不法
    所有之強盜犯意，不容狡展。
  (五)雖被告等咸稱：「抓錯人、係誤會、欲歸還、卻尋無人」云
    云，其中關於探詢被害人是否為「阿明」一節，固經被害人
    坦承該情無訛，但被告等既將裝有鉅款之背包取走、分贓、
    花用一空，為其等所不諱言，在警詢時，乙○○且供稱：「
    我當時欲載丙○○回家，快到丙○○他家附近時，我就將甲○○留在車上的包包拿過來看，後來發現包包內有一百多萬
    的現金，於是我就在車上分給丙○○新台幣二十萬元，分給
    『阿杉』約五十萬元，我將得手款項全部償還賭債及欠朋友
    的錢」（見偵查卷第十五、十六頁），除分贓時間，要與丙○○所言係於被害人「下車離開後沒多久」一節略岐，當以
    丙○○所供可採（乙○○隱有推諉、避就之情）外，均未見
    有迴車、欲歸還背包之說，已見翻異之情，況背包既在腳下
    ，為何未及早發覺？汽車尚在堤防，迴轉何有困難？被害人
    猶驚魂未定，行走僻處，如何消失無影？在在違背客觀存在
    之經驗法則與論理法則。復參以被害人堅稱：被告等人只問
    我個人資料，並未問欠錢之事（見原審卷第九十頁），並指
    明，確是強盜行為（見偵查卷第六十三頁）各等語，益見被
    告等所詢「阿明」，無非資為押人上車後，開場白之技倆；
    所言歸還無方，要係避就飾卸之遁詞，皆無可信。
  (六)關於被害人待在車上之時間，乙○○先供為「十至二十分鐘
    」（見原審卷第五十三頁），後稱係：「二、三十分鐘」（
    同上卷第一０一頁）；丙○○指為：「大約十五分鐘，沒有
    超過二十分鐘」（見本院卷第九十七年六月十七日準備程序
    筆錄第二頁）；被害人則謂：「約二十幾分鐘」（見原審卷
    第八十五頁）、「二、三十分鐘」（同上卷第八十九頁），
    爰從其中度者認定為約二十分鐘。又被害人確係將身分證等
    放置皮包內，再放入背包，一起被迫留置車上，已經其供述
    綦詳（同上卷第八十四頁），乙○○亦坦承：伊取得背包時
    ，其內確有「皮夾」（見偵查卷第十五頁），是丙○○所辯
    無皮夾一節，即無可採，均附此敘明。
  (七)參諸被告二人均有盜匪罪之前犯紀錄，有本院被告前案紀錄
    表二份在案可徵，足見對於強盜罪之構成要件當有了解，所
    圖將本件整體作為予以割裂觀察、評價，辯稱非該當於強盜
    罪名，而僅止於強制及侵占罪名，核係避重就輕之言，要無
    可採，亦予指明。
  (八)綜上所述，被告等所辯，悉屬畏罪飾卸之詞，均無可採。本
    件事證已臻明確，其等犯行皆堪認定。
三、被告既將被害人強行推、拉上車，夾坐車內，自台北市圓環
    載至台北縣蘆洲，二地相隔頗有距離，時間長達約二十分鐘
    ，足以使被害人喪失行動自由，客觀以言，其剝奪行動自由
    之初，並非即強盜之著手行為，釋放被害人之時，其強盜行
    為早已完成，是核被告等此部分所為，應成立刑法第三百零
    二條第一項之剝奪行動自由罪。起訴書認其當然屬強盜罪質
    之一部分，尚嫌未洽，惟因起訴事實已經載明，本院自得審
    究，允宜敘明。又被告等與「阿杉」，結夥強使被害人不能
    抗拒而交付財物，核應成立同法第三百二十一條第一項第四
    款之加重強盜罪。所犯二罪，具有刑法修正後想像競合犯關
    係，應從一重之結夥強盜罪論處。渠等與「阿杉」具有犯意
    聯絡及行為分擔，均為共同正犯。再乙○○有上揭前犯經判
    罪執行徒刑完畢情形，有本院被告前案紀錄表一份附卷可證
    ，於五年以內故意再犯本件之罪，為累犯，應依法加重其刑
    。
四、原審予以論科，固非無見。惟原判決（一）認定被告剝奪被
    害人行動自由達五十分鐘之久，尚非確實。（二）未論以剝
    奪行動自由罪，並非適法。（三）不及斟酌丙○○已與被害
    人成立民事和解（有和解書影本一份在本院卷可憑），仍屬
    欠周。被告等猶執陳詞，否認犯重罪，提起上訴，雖無理由
    ，但原判決既有可議，不能逕行維持，應由本院予以撤銷改
    判。爰分別審酌乙○○、丙○○均有盜匪等前案紀錄，素行
    非佳，正值壯年，不思上進，竟與「阿杉」共謀強取他人財
    物，對於社會秩序及人民生活安全危害甚鉅，復於犯後狡展
    卸責，及其二人之犯罪動機、目的、手段、生活狀況、智識
    程度、犯罪所得利益、犯罪所生損害，既丙○○已與被害人
    成立民事和解等一切情狀，各量處如主文所示之刑。又本件
    犯罪時間雖在九十六年四月二十四日以前，然宣告之刑既逾
    有期徒刑一年六月，自無中華民國九十六年罪犯減刑條例適
    用之餘地，合予說明。
據上論斷，應依刑事訴訟法第三百六十九條第一項前段、第三百
六十四條、第二百九十九條第一項前段，刑法第二十八條、第三
百三十條第一項、第三百二十一條第一項第四款、第三百零二條
第一項、第五十五條、第四十七條第一項，刑法施行法第一條之
一，判決如主文。
中    華    民    國    97    年    7     月    15    日
                  刑事第十九庭審判長法  官  黃金富
                                    法  官  魏新國
                                    法  官  洪昌宏
以上正本證明與原本無異。
如不服本判決，應於收受送達後十日內向本院提出上訴書狀，其
未敘述上訴之理由者並得於提起上訴後十日內向本院補提理由書
（均須按他造當事人之人數附繕本）。
                                    書記官  王韻雅
中    華    民    國    97    年    7     月    15    日
附錄本案論罪法條
刑法第330條第1項
犯強盜罪而有第321條第1項各款情形之一者，處7年以上有期徒
刑。
刑法第321條第1項第4款（加重強盜罪）
犯竊盜罪而有左列情形之一者，處6月以上、5年以下有期徒刑：
四  結夥三人以上而犯之者。
刑法第302條第1項（剝奪他人行動自由罪）
私行拘禁或以其他非法方法，剝奪人之行動自由者，處5年以下
有期徒刑、拘役或三百元以下罰金。


司法院資訊處製作；財團法人民間司法改革基金會備份。
